【裁判字號】    98,消債清,73
【裁判日期】    981214
【裁判案由】    清算事件
【裁判全文】
臺灣臺北地方法院民事裁定            98年度消債清字第73號
聲  請  人
即債務人    甲○○
代  理  人  張金盛律師
上列聲請人因消費者債務清理事件聲請清算，本院裁定如下：
    主  文
清算之聲請駁回。
聲請費用由聲請人負擔。
    理  由
一、按債務人不能清償債務或有不能清償之虞者，得依本條例所
    定更生或清算程序，清理其債務，消費者債務清理條例第3
    條定有明文。又所謂「不能清償債務」，係指債務人欠缺清
    償能力，對於已屆清償期，且已受請求之債務之全部或主要
    部分，客觀上可預見其為一般且繼續的不能清償之財產狀態
    之謂。又清償能力係由財產、信用、勞力三者構成，雖無足
    夠財產，如有良好之信用、優良之技術或持續不斷之勞力，
    即屬有清償債務之可能。
二、聲請意旨略以：聲請人無任何財產，現無收入，每月生活支
    出約新臺幣（下同）7,000餘元由父母供應，聲請人計積欠
    銀行約1,183,272元。雖希望與銀行協商，惟聲請人無力負
    擔，聲請人現在負債總額已超過資產總額太多，已達不能清
    償債務或有不能清償之虞，為此爰聲請准予清算等語。
三、聲請人主張其已踐行前置協商程序，但未能成立，固有前置
    協商不成立通知書可稽。查：
（一）按消費者債務清理條例所規定之清算制度，實質上即為破
      產法上破產之特別程序，其目的在於使債權人獲得公平之
      受償，避免債務人遭受多數債權人個別對其強制執行，而
      無法重建經濟，以使債務人得有更生之機會，防止社會經
      濟發生混亂。清算制度並非在使債務人恣意消費所造成之
      債務，轉嫁予債權人負擔。是消費者債務清理條例第134
      條規定：「債務人有下列各款情形之一者，法院應為不免
      責之裁定，但債務人證明經普通債權人全體同意者，不在
      此限：一、於七年內曾依破產法或本條例規定受免責。二
      、隱匿、毀損應屬清算財團之財產，或為其他不利於債權
      人之處分。三、捏造債務或承認不真實之債務。四、因浪
      費、賭博或其他投機行為，致財產顯然減少或負擔過重之
      債務，而生開始清算之原因。五、於清算聲請前一年內，
      已有清算之原因，而隱瞞其事實，使他人與之為交易致生
      損害。六、明知已有清算原因之事實，非基於本人之義務
      ，而以特別利於債權人中之一人或數人為目的，提供擔保
      或消滅債務。七、隱匿、毀棄、偽造或變造帳簿或其他會
      計文件之全部或一部，致其財產之狀況不真確。八、故意
      於財產及收入狀況說明書為不實之記載，或有其他故意違
      反本條例所定義務之行為」。依上開規定意旨，可知該條
      例所規定債務人之免責制度，係在鼓勵勤勞誠實之債務人
      ，而非縱容投機不誠實之債務人奢侈浪費或投機行為，倘
      債務人於聲請清算前之相當期間內，利用信用金融之機會
      ，恣意為非屬通常生活所需之奢侈性、浪費性之消費或投
      機行為，而不在意日後履行返還之能力，反而算計消費者
      債務清理條例中之免責制度，濫用清算程序以規避其應負
      擔之償還責任，即與本條例之立法意旨有違。故法院審查
      債務人清算之聲請時，倘債務人於聲請清算前之相當期間
      內，為鉅額消費或作奢侈性、浪費性之商品或服務消費，
      而與其通常生活所需顯不相當，或有其他情事，在客觀上
      顯係濫用清算程序以規避其應負擔之償還責任，有違誠信
      原則時，應認法院得裁定駁回債務人清算之聲請，資以衡
      平債權人及債務人之權益（最高法院96年度臺抗字第659
      號、96年度臺抗字第660號裁判要旨參照）。
（二）本件聲請人主張其97年收入僅18,268元，98年度收入僅12
      8元，此外無其他收入而無法成立協商，其生活費用均由
      父母供應支出，無法支付銀行要求之方案等語。經查，聲
      請人於97年7月10日起至98年8月12日止曾任職於全聯實業
      股份有限公司，其後聲請人因與工作同事相處問題而離職
      ，因業據本院函查上開公司屬實，且有勞工保險被保險人
      投保資料表在卷可稽。而依上開投保資料表所示，聲請人
      之投保薪資每月有18,300元，足見聲請人本身尚具有相當
      之工作能力。而聲請人為50年出生，現年48歲，有戶籍謄
      本1份附卷為憑，是距離勞動基準法所定之法定退休年齡
      65歲，聲請人尚可工作17年，則聲請人執之主張現今無收
      入而無法負擔還款方案之原因，自非可採。
（三）聲請人自91年至96年間有投入迷你台指期貨及選擇權而有
      損失，金額自1,000元至10萬元不等等情，業據其當庭陳
      述在卷。而依上開聲請人之勞工保險被保險人投保資料表
      所載，聲請人自87年6月10日以後即未再工作，及至97年7
      月10日始再工作1個月，然因與同事相處關係而自行離職
      。是其於91年至96年間並無工作收入，卻將金錢投入如此
      高風險之台指期貨及選擇權，是聲請人負債原因顯與上開
      其投機行為有相當之關係，否則依聲請人所述其平常月支
      出僅7,000餘元，且均由其父母支應，豈有於數年間即負
      債達100餘萬元，尚難認無利用清算程序規避債務之道德
      風險之嫌，核與消費者債務清理條例第134條第4款所稱：
      「浪費、賭博或其他投機行為，致財產顯然減少或負擔過
      重之債務」等不免責事由相當，且聲請人之債權人均表明
      反對聲請人之清算聲請，顯見本件縱令進入清算程序，亦
      將因未能獲致聲請人之普通債權人全體同意，使法院無法
      為免責裁定，徒增程序勞費，毫無實益，本院認聲請人清
      算之聲請尚難允准。
四、綜上，本件聲請人為具有勞動能力之人，其僅因與同事間相
    處問題而自行離職，是依聲請人之情況觀之。聲請人與最大
    債權銀行中國信託商業銀行協商時，該銀行所提者為72期0
    利率，每月5,000元還款條件，依聲請人之工作能力，聲請
    人如積極尋找以適增收入來源，亦顯有清償之能力，實難認
    其有不能清償債務之情事。再參諸聲請人於聲請清算前之相
    當期間內，所為前開投機行為，客觀上足認有濫用清算程序
    以規避其應負擔之償還責任，而有違誠信原則，依首揭說明
    ，自應駁回其清算之聲請，爰裁定如主文。
中    華    民    國    98    年    12    月    14    日
              民事第二十一庭法      官  蔡政哲
上為正本係照原本作成
如不服本裁定，應於裁定送達後10日內，以書狀向本院提出抗告
，並繳納抗告費新臺幣1,000元
中    華    民    國    98    年    12    月    14    日
                            書  記  官  陳惠娟

司法院資訊處製作；財團法人民間司法改革基金會備份。
